【裁判字號】    98,家上,256
【裁判日期】    990120
【裁判案由】    離婚等
【裁判全文】
臺灣高等法院民事判決                 98年度家上字第256號
上  訴  人  乙○○
訴訟代理人  李慶豐律師
            陳志忠律師
被  上訴人  甲○○
訴訟代理人  蔡惠子律師
            莊立群律師
上列當事人間請求離婚等事件，上訴人對於中華民國98年7 月14
日臺灣板橋地方法院98年度婚字第63號第一審判決提起上訴，本
院於99年1月6日言詞辯論終結，判決如下：
    主      文
原判決主文第二項，命上訴人為給付部分，及訴訟費用之裁判，
均廢棄。
上開廢棄部分，被上訴人在第一審之訴駁回。
其餘上訴駁回。
第一、二審訴訟費用由上訴人負擔四分之一，餘由被上訴人負擔
。
    事實及理由
一、被上訴人起訴主張：
  (一)請求離婚部分：
    兩造於民國（下同）84年3 月29日結婚，共同育有一子陳彥
    任。兩造婚後，因上訴人情緒管理不佳，經常對被上訴人動
    怒，動不動即要求離婚，兩造感情並不和睦，但被上訴人慮
    及子女尚年幼均以隱忍，豈知上訴人日益囂張。被上訴人婚
    後努力持家，惟上訴人並未予以疼惜，反動輒要求被上訴人
    離婚，被上訴人若不從，上訴人不敢在白天以暴力攻擊被上
    訴人，反經常於睡夢中假寐對被上訴人施暴，其情分述如下
    ：(1)93年間，上訴人因不滿被上訴人參與直銷課程，竟於大
    庭廣眾之下辱罵被上訴人「妓女、不要臉」等字眼，令被上
    訴人感到難堪。(2)95年3 月間，兩造之子陳彥任生日，被上
    訴人母親購買蛋糕替孫子慶祝生日，豈料，上訴人竟當著被
    上訴人之母面前數落被上訴人，稱被上訴人不夠賢慧把衣服
    洗褪色，並要求離婚，令被上訴人感到傷心。(3)97年2 月16
    日，被上訴人陪同母親就醫，順便帶母親逛街，於晚上10時
    30分返家，一進門上訴人即怒斥被上訴人，並以「太妹」、
    「不要臉」等語羞辱被上訴人，甚至打電話給被上訴人母親
    ，稱被上訴人母親為「姚鶯鶯」，還遷怒、數落被上訴人母
    親稱「你怎麼教女兒」，又揚言要離婚，並要求被上訴人離
    開，被上訴人傷心、憤怒至極，遂返回娘家居住迄今，為此
    ，被上訴人曾向原法院聲請保護令，並經原法院核發97年度
    家護字第378 號通常保護令在案。綜上所述，兩造感情長年
    不睦，雙方有名無實之夫妻關係已有5 年之久，上訴人所為
    ，顯然已對被上訴人造成身體及精神上莫大之痛苦，早已逾
    常人所能忍受之程度，應已構成不堪同居之虐待。兩造間之
    感情亦因此產生裂痕，要無復合可能，兩造間婚姻無法繼續
    維持，爰依民法第1052條第1項第3款及第2 項規定，請求准
    予判決離婚。
  (二)請求上訴人應給付被上訴人精神上損害賠償部分：
    被上訴人克盡妻職照顧家庭，竟換來上訴人之貶抑，及屢次
    離婚之要求，被上訴人已心灰意冷，被上訴人目前擔任於經
    濟部擔任科長職務，月薪約新台幣（下同）9 萬元，上訴人
    係擔任中國信託銀行之協理，平均月薪約10萬元，上訴人名
    下尚有婚姻期間購買之臺北縣永和市○○路421巷16弄7號3
    樓房地，為此，被上訴人請求上訴人賠償被上訴人80萬元之
    精神上損害賠償。
  (三)求為判決：1.准被上訴人與上訴人離婚。2.上訴人應給付被
    上訴人80萬元。
二、上訴人則以：
  (一)被上訴人請求離婚部分：
    兩造結婚迄今14年，期間雖偶有發生意見不和而生爭吵，然
    上訴人從未因爭吵而對被上訴人施以毆打之暴力行為。兩造
    結婚之初，上訴人尚且顧及被上訴人因屬單親家庭，為方便
    其照顧及返家探視其母，遂於被上訴人之母住處附近購買兩
    造目前住所，以利其隨時探望，且被上訴人於婚姻期間亦隨
    時返家探視其母，上訴人從未有任何拒絕或不悅之情，惟上
    訴人希望被上訴人應具同理心，對上訴人之父母亦存有人媳
    之孝心。97年農曆春節，上訴人因未返家與其父母過年團聚
    ，僅於97年2月3日與被上訴人及父母兄妹等餐敘，故邀被上
    訴人於97年2 月16日一同返家與父母再團聚，被上訴人當時
    聲稱其身體感冒不適，上訴人並未多所勉強，乃獨自攜兩造
    之子前往父母住處。嗣上訴人於同日晚上7時許，返回兩造
    住處時，發現被上訴人並未在家，直至同日晚上10時始返家
    ，且情緒多所不耐，上訴人轉達父母對被上訴人關懷之意，
    詎被上訴人竟稱上訴人之父母係虛情假意，致兩造發生口角
    爭執，上訴人一氣之下，始出言罵被上訴人「太妹」、「不
    要臉」，惟其意係指被上訴人不講理，但上訴人當時並未要
    求被上訴人離婚或離家，亦未打電話給被上訴人之母直呼其
    名諱，及數落被上訴人之母，詎被上訴人竟自該日起即離家
    未歸迄今，被上訴人指稱上訴人不滿被上訴人參與直銷課程
    ，竟於大庭廣眾之下辱罵被上訴人「妓女、不要臉」一節，
    係曲解事實。被上訴人所賺取之薪資，除每月兩造各負擔16
    ,000元供家庭開銷外，均由被上訴人自行運用，上訴人從未
    過問，故對於被上訴人兼職直銷事業，亦從未反對，惟僅對
    被上訴人經常無故晚歸，甚至曾通霄未返而掛念難安，惟被
    上訴人依然故我，上訴人不免因一時激憤怒罵被上訴人，但
    從未在大庭廣眾下辱罵被上訴人。被上訴人另指稱上訴人於
    95年3月間，兩造之子陳彥任生日時，當著被上訴人之母面
    前數落被上訴人，並進而要求離婚等情，兩造之子及被上訴
    人聲請保護令時所提出之理由中均未敘及，此顯係被上訴人
    臨訟杜撰之詞。況且，兩造係由不同生活背景、習性之二人
    共組家庭，自無從苛求雙方於長達數十年之婚姻生活中均毫
    無衝突發生，上訴人不否認曾因被上訴人之前開作為，致上
    訴人一時激憤而出言不遜，惟此係雙方認知差異，亦僅為偶
    然插曲，且上訴人氣憤亦非全然無因，孰能謂為不堪同居之
    虐待？再者，被上訴人指稱上訴人於93年間咒罵被上訴人，
    嗣於97年2月16日，因晚歸又遭上訴人怒斥，二者相隔數年
    ，顯然屬偶發事故，究與常態辱罵無關。被上訴人再指稱上
    訴人動輒要求被上訴人離婚，被上訴人若不從，即於睡夢中
    假寐對被上訴人施暴，並舉被上訴人日記為證。惟被上訴人
    所舉之日記係其自行書寫，其內容之真實本屬可疑。被上訴
    人另提出二紙醫院診斷證明書所載之傷害，亦非上訴人所為
    ，倘若係遭上訴人毆打成傷，被上訴人與其母住處相隔不及
    一百公尺，被上訴人豈不早已離家，赴其母住處尋求庇護？
    焉會仍與上訴人同居？此亦係被上訴人為達其請求離婚之目
    的而設詞虛構。
  (二)被上訴人請求慰撫金部分：
    上訴人否認有造成兩造婚姻無法維繫之可歸責事由，被上訴
    人此部分請求自屬無理等語，資為抗辯。
三、原審判決准被上訴人與上訴人離婚，上訴人應給付被上訴人
    60萬元，駁回被上訴人其餘之訴。被上訴人就其敗訴部分，
    未據聲明不服。上訴人提起上訴，上訴聲明為：(一)原判決不
    利於上訴人部分廢棄。(二)前項廢棄部分，被上訴人於第一審
    之訴駁回。被上訴人答辯聲明：上訴駁回。
四、本件不爭執事項：兩造於84年3 月29日結婚，現婚姻關係仍
    存續中。
五、按民法第1052條第2 項前段規定：「有前項以外之重大事由
    ，難以維持婚姻者」，係抽象的、概括的離婚事由，此乃緣
    於74年修正民法親屬編時，為因應實際需要，參酌各國立法
    例，導入破綻主義思想所增設。但其事由應由夫妻一方負責
    者，僅他方得請求離婚，是其所採者為消極破綻主義精神，
    非積極破綻主義，經原判決說明綦詳。關於「難以維持婚姻
    之重大事由」，係以婚姻是否已生破綻而無回復之希望為其
    判斷之標準。而婚姻是否已生破綻無回復之希望，則應依客
    觀之標準，即難以維持婚姻之事實，是否已達於倘處於同一
    境況，任何人均將喪失維持婚姻意欲之程度而定（最高法院
    94年台上字第2059號判決參照）。婚姻係以夫妻之共同生活
    為目的，配偶間自應彼此互相協力，各本互敬、互信、互愛
    、互諒之原則，誠摰相處，藉以增進夫妻情感之交融與和諧
    ，並保持其共同生活之圓滿、安全及幸福，此亦殆為維持婚
    姻之基礎。苟若此一基礎業已不復存在，致夫妻無法共同生
    活，且無復合可能者，即應認有難以維持婚姻之重大事由存
    在。
  (一)查兩造於84年3 月29日結婚，現婚姻關係仍存續中，有戶籍
    謄本在卷可稽（原審卷第9 頁），兩造不爭執，可認為實。
  (二)兩造不爭執於97年2月16日爭吵後，被上訴人即返回娘家居
    住，分居迄今（原審卷第5頁，本院卷第28頁）。依客觀情
    勢，兩造無共同生活約1年又10個月。
  (三)次查，上訴人曾於94年12月4日向臺北縣政府警察局永和派
    出所陳報被上訴人離家出走，請求協尋，有臺北縣政府警察
    局永和分局永和派出所一般陳報單在卷可稽（本院卷第45至
    46頁）。足認被上訴人一夜未歸，並未聯絡上訴人為實。上
    訴人陳稱於94年12月3日因被上訴人徹夜未歸，於返家後未
    清楚交代行蹤，一時激忿，脫口而出「妓女」等言詞（本院
    卷第29至30頁）。被上訴人則稱於94年間曾有一星期六於下
    午4 點多左右邀約上訴人至淡水馬偕醫院探望友人之子，並
    順道看潤泰建設興建之養老院，因上訴人置之不理，伊乃自
    行外出，因未帶錢包，於晚間搭公車走錯路，在山間迷路，
    手機沒電，見一計程車尾隨伊只好躲在樹林中等待救援，至
    天亮方下山搭乘捷運回家，伊返家後將該晚過程告訴上訴人
    ，上訴人非但未予憐惜反不斷咒罵伊妓女等語（本院卷第59
    頁）。被上訴人未立證證明其處於完全無法與外界聯絡之狀
    態。上訴人雖以不堪言詞辱罵被上訴人，惟被上訴人未即時
    聯絡或以其他管道告知上訴人其安危，亦難認被上訴人對此
    事件無過失。
  (四)再查，被上訴人曾以上訴人對其言語辱罵為由，聲請原法院
    裁定核發民事通常保護令獲准，該裁定命上訴人不得對被上
    訴人實施身體或精神上不法侵害之行為；上訴人不得對被上
    訴人為下列聯絡行為：騷擾。有原法院97年度家護字第378
    號民事通常保護令在卷可稽（原審卷第13至15頁）。上訴人
    於該民事通常保護令案件中不爭執曾於93年間罵被上訴人「
    妓女」、「不要臉」等語。兩造之子於上開案件中曾證稱：
    「有幾次媽媽因為加班或是和同事聚會比較晚回來，爸爸就
    很生氣，有時候會罵媽媽，有幾次很大聲罵，說類似要跟媽
    媽分開的話……大部分是爸爸比較兇，有時候是媽媽講一些
    話，爸爸聽了不愉快，就會跟媽媽吵架。」、「97年2 月16
    日媽媽陪外婆逛街回來後之，媽媽躺在床上休息之後到客廳
    看新聞，當時伊在書房看書，聽到爸爸在陽台說祖母很關心
    媽媽，媽媽在看新聞，只有回應『哼』一聲，爸爸以為不理
    會祖母的關心，兩人就吵起來，爸爸罵媽媽『不要臉』、『
    太妹』，後來媽媽就離開。」、「有幾次吵架鬧很大的時候
    ，外婆來勸架，爸爸會當著外婆的面說，要跟媽媽離婚。」
    。由上足認，兩造日常生活互動並非和諧，互信基礎薄弱，
    上訴人曾對被上訴人為言語辱罵之暴力行為屬實，且難認上
    訴人以不堪言詞辱罵被上訴人係屬偶發事件。
  (五)綜上，茲審酌上開兩造互動情形，其中有因被上訴人平日未
    能即時返家，或因兩造互信基礎薄弱、溝通不良導致爭吵，
    惟上訴人以不堪字眼辱罵被上訴人，亦非婚姻和諧共處、前
    嫌盡棄之道，而兩造於97年2月16日爭吵後分居迄今1年又10
    個月之久，兩造未共同生活，難期兩造將來可以和諧經營婚
    姻，足認兩造婚姻關係出現破綻難期有回復可能，而兩造婚
    姻之破綻難認可完全歸責於夫或妻之一方，是以，被上訴人
    主張兩造間有難以維持婚姻之重大事由，依民法第1052條第
    2 項訴請離婚，為有理由，應予准許。上訴人辯稱被上訴人
    就婚姻之破綻應負較重之責任，不得請求離婚等語，為不可
    採。
六、按夫妻之一方，因判決離婚而受有損害者，得向有過失之他
    方，請求賠償。前項情形，雖非財產上之損害，受害人亦得
    請求賠償相當之金額，但以受害人無過失者為限，民法第10
    56條第1項、第2項定有明文。被上訴人曾於94年間一夜未歸
    卻未知會上訴人，或設法聯絡、或委由他人告知上訴人，上
    訴人身為丈夫揣測難安為人之常情，上訴人雖於被上訴人返
    家後以不堪言詞辱罵，亦難認全可歸責於上訴人，是兩造婚
    姻之破綻難認可完全歸責於上訴人或被上訴人，業經認定詳
    前理由五所述，被上訴人對於兩造婚姻之破綻既應負部分過
    失，是以，被上訴人主張因判決離婚請求上訴人應賠償其非
    財產上之損害，為無理由。
七、綜上所述，被上訴人本於民法第1052條第2 項規定，請求被
    上訴人與上訴人離婚，為有理由，應予准許。被上訴人主張
    依民法第1056條規定，請求上訴人應給付被上訴人非財產上
    之損害賠償60萬元，為無理由，應予駁回。
八、原審就超過上開應准許部分，判命上訴人應給付被上訴人60
    萬元，自有未洽。上訴意旨就此部分指摘原判決不當，求予
    廢棄改判，為有理由。至於上開應准許部分，原審判准兩造
    離婚，核無違誤，上訴意旨，就此部分，仍執陳詞，指摘原
    判決不當，求予廢棄，為無理由，應駁回其上訴。
九、本件事證已臻明確，兩造其餘攻擊防禦方法及未經援用之舉
    證，經審酌核與本件判決結果不生影響，不再逐一論述，附
    此敘明。
十、據上論結，本件上訴為一部有理由，一部無理由，依民事訴
    訟法第450條、第449條第1項、第79條，判決如主文。
中    華    民    國    99    年    1     月    20    日
                    民事第二庭
                        審判長法  官  吳謙仁
                              法  官  蘇瑞華
                              法  官  李瓊蔭
正本係照原本作成。
上訴人如不服本判決，應於收受送達後20日內向本院提出上訴書
狀，其未表明上訴理由者，應於提出上訴後20日內向本院補提理
由書狀（均須按他造當事人之人數附繕本）上訴時應提出委任律
師或具有律師資格之人之委任狀；委任有律師資格者，另應附具
律師資格證書及釋明委任人與受任人有民事訴訟法第466條之1第
1項但書或第2項（詳附註）所定關係之釋明文書影本。
被上訴人不得上訴。
中    華    民    國    99    年    1     月    21    日
                              書記官  王才生
附註：
民事訴訟法第466條之1（第1項、第2項）：
對於第二審判決上訴，上訴人應委任律師為訴訟代理人。但上訴
人或其他法定代理人具有律師資格者，不在此限。
上訴人之配偶、三親等內之血親、二親等內之姻親，或上訴人為
法人、中央或地方機關時，其所屬專任人員具有律師資格並經法
院認為適當者，亦得為第三審訴訟代理人。

司法院資訊處製作；財團法人民間司法改革基金會備份。
